【裁判字號】    97,上易,3
【裁判日期】    970326
【裁判案由】    侵權行為損害賠償
【裁判全文】
臺灣高等法院高雄分院民事判決           97年度上易字第3號
上  訴  人
即被上訴人  甲○○
被上訴人
即上訴人    乙○○
上列當事人間請求侵權行為損害賠償事件，兩造對於民國96年11
月14日台灣高雄地方法院96年度訴字第1577號第一審判決各自提
起上訴，上訴人甲○○並於本院為訴之追加，本院於97年3月12
日言詞辯論終結，判決如下：
    主      文
原判決關於命上訴人乙○○給付超過新台幣壹拾萬元本息部分，
及該部分假執行之宣告，並訴訟費用之裁判均廢棄。
上開廢棄部分，被上訴人甲○○在第一審之訴及假執行之聲請均
駁回。
乙○○應給付甲○○新台幣玖仟伍佰柒拾捌元，及自民國九十七
年一月十一日起至清償日止，按年息百分之五計算之利息。
乙○○其餘上訴駁回。
甲○○之上訴及其餘追加之訴均駁回。
第一、二審訴訟費用由甲○○負擔十分之九，餘由乙○○負擔。
    事實及理由
一、查上訴人甲○○（以下簡稱上訴人）於原審主張遭對造上訴
    人乙○○（以下簡稱被上訴人）恐嚇行為，精神上深感痛苦
    ，請求被上訴人賠償精神慰撫金，嗣於本院主張因受被上訴
    人恐嚇心生畏懼，共12次前往長庚紀念醫院高雄分院（下稱
    長庚醫院）精神科看診及接受輔導，而支出相關醫療費及車
    資，請求被上訴人應再給付上訴人新台幣（下同）1 萬5,57
    8 元，依民事訴訟法第446 條第1 項但書、第255 條第1 項
    第3 款規定，核屬擴張應受判決事項之聲明，應予准許。
二、上訴人主張：其與被上訴人為叔嫂關係，被上訴人於民國95
    年8月17日上午9時30分許，前往上訴人與其配偶丙○○所經
    營位於高雄縣鳳山市○○路583號之書店，要求2人至書店對
    面談話，被上訴人竟基於恐嚇危害安全之犯意，向上訴人恫
    稱：「中午12點之前，東西拿來跟我去建築師那邊辦好，我
    不管，過有過就好，我如果沒過，你們如果有命在這做生意
    ，我隨便你，我說完了！」、「用我半邊的性命」等語，使
    該上訴人心生畏懼，致生危害於安全，被上訴人刑事責任部
    分，業經台灣高雄地方法院（下稱高雄地院）依恐嚇罪判處
    拘役50日確定在案，上訴人因被上訴人上揭恐嚇行為，精神
    上深感痛苦等情，爰依民法第195 條第1 項規定，求為命被
    上訴人應給付上訴人新台幣（下同）150 萬元之判決（原審
    判決被上訴人應給付上訴人30萬元及其利息，而駁回上訴人
    其餘請求，被上訴人就敗訴部分聲明不服，上訴人就敗訴部
    分其中100 萬元提起上訴並於本院為訴之追加）。上訴人上
    訴及追加聲明：(一)原判決關於駁回上訴人後開第二項之訴部
    分廢棄。(二)上開廢棄部分，被上訴人應再給付上訴人100 萬
    元，及自起訴狀繕本送達翌日起至清償日止，按週年利率5
    ％計算之利息。(三)被上訴人應另給付上訴人1萬5,578元及自
    民事追加上訴暨補充理狀繕本送達翌日起至清償日止，按週
    年利率5％計算之利息。(四)第一、二審訴訟費用由被上訴人
    負擔。答辯聲明：(一)駁回被上訴人之上訴。(二)訴訟費用由被
    上訴人負擔。
三、被上訴人則以：上訴人於95年9 月20日另案高雄地院95年度
    家護字第1256號通常保護令訊問時，係陳稱聽了被上訴人的
    恐嚇言語之後很生氣，而非恐懼或害怕，足證上訴人於本件
    所稱心生畏懼並非事實。且上訴人於95年9 月24日至長庚醫
    院就診病歷中記載：「下午被爸爸罵」、「晚上先生稍微問
    一下之後就又發作了」因此，上訴人之心情低落、失眠惶惶
    不安等至精神科就診，未必與被上訴人之言語間有因果關係
    。又如認被上訴人應負損害賠償責任，亦請審酌被上訴人須
    扶養年邁雙親及妻小，而酌予減輕賠償之金額等語，資為抗
    辯，並於本院上訴聲明：(一)原判決不利於被上訴人部分廢棄
    。(二)上開廢棄部分，被上訴人在第一審之訴及假執行之聲請
    駁回。(三)第一、二審訴訟費用由被上訴人負擔。(四)如受不利
    判決，願供現金或等值之有價證券為擔保，請准宣告免為假
    執行。答辯聲明：(一)駁回上訴人之上訴及追加之訴。(二)訴訟
    費用由上訴人負擔。
四、兩造不爭執事項：
  (一)上訴人與被上訴人為叔嫂關係，被上訴人於95年8 月17日上
    午9 時30分許，前往上訴人與其配偶丙○○所經營位於高雄
    縣鳳山市○○路583 號之書店，要求2 人至書店對面談話，
    被上訴人向上訴人恫稱：「中午12點之前，東西（使用執照
    正本）拿來跟我去建築師那邊辦好，我不管，過有過就好，
    我如果沒過，你們如果有命在這做生意，我隨便你，我說完
    了！」、「用我半邊的性命」等語。
  (二)被上訴人所犯恐嚇危害安全罪，業經高雄地院96年度簡字第
    708 號判處拘役50日，如易科罰金以新台幣1000元折算1 日
    確定在案。
五、兩造爭執事項：(一)原審判決被上訴人應給付上訴人精神慰撫
    金30萬元是否適當？(二)上訴人於本院追加請求被上訴人給付
    1萬5578元是否有理由？茲分述如下：
  (一)原審判決被上訴人應給付上訴人精神慰撫金30萬元是否適當
    ？
  1.被上訴人辯稱：上訴人於95年9 月20日另案高雄地院95 年
    度家護字第1256號通常保護令訊問時，係陳稱聽了被上訴人
    的恐嚇言語之後很生氣，而非恐懼或害怕，足證上訴人於本
    件所稱心生畏懼並非事實云云。經查，被上訴人對其確有於
    前揭時地，以上開言語恐嚇上訴人等情，並不爭執（原審卷
    第151 頁），且被上訴人上開恐嚇之行為，亦經高雄地院96
    年度簡字第708 號判處拘役50日確定，有上開刑事判決附卷
    可稽。而按刑法第305 條恐嚇危害安全罪，其所保護之法益
    ，即為被害人之自由，故本件被上訴人以恐嚇之行為侵害上
    訴人之自由法益，自構成侵權行為，是被上訴人恐嚇之行為
    確有損害上訴人之自由權，堪信為真實。被上訴人所辯上訴
    人係聽了被上訴人的恐嚇言語很生氣，而非恐懼或害怕云云
    ，依上說明，尚無可採。
  2.按因故意或過失，不法侵害他人之權利者，負損害賠償責任
    ；不法侵害他人之身體、健康、名譽、自由、信用、隱私、
    貞操，或不法侵害其他人格法益而情節重大者，被害人雖非
    財產上之損害，亦得請求賠償相當之金額；民法第184 條第
    1項前段、第195條第1 項前段分別定有明文。本件被上訴人
    之侵權行為既經認定，自應對上訴人負損害賠償責任。又上
    訴人因主張被上訴人之侵害行為致其受有心情低落、失眠惶
    惶不安、重複出現創傷畫面等症狀，亦據上訴人提出長庚紀
    念醫院高雄分院（下稱長庚醫院）診斷證明書1 份為證（本
    院卷第38頁），被上訴人對於診斷證明書之真正並未爭執，
    被上訴人雖辯稱：上訴人於95年9 月24日至長庚醫院就診病
    歷中記載：「下午被爸爸罵」、「晚上先生稍微問一下之後
    就又發作了」因此，上訴人之心情低落、失眠惶惶不安等至
    精神科就診，未必與被上訴人之言語間有因果關係云云。惟
    依上開診斷證明書內容記載：「診斷：焦慮狀態；創傷後壓
    力症候群；失眠。醫囑：患者自述因為家庭成員的壓力，開
    始有失眠、焦慮，憂鬱等症狀。並分別於95年8 月24日、29
    日，9 月7 日、21日、28日，95年12月6 日，96年3 月6 日
    ，96年5 月29日，7 月26日，9 月12日，10月18日，11月27
    日前來精神科求診，目前仍有情緒低落沮喪等症狀，宜積極
    追蹤輔導，以利早日康復」等語，另95年8 月24日上訴人之
    長庚醫院急診病歷及精神科門診初診記錄均分別記載：「主
    訴：情緒激動哭泣。病史：因家中問題所致，本欲掛今早精
    神科門診，但因情緒波動，由社工帶至急診求診，一直哭泣
    不說話，無攻擊傾向」、「主要問題：約已有7 日、問題分
    類：恐嚇」等語（原審卷第30頁及第37頁）。依上開診斷證
    明書、病歷及初診記錄之記載內容，可知上訴人確係因家庭
    成員之因素導致有上述病歷記載之不穩定精神狀態，且上訴
    人就診日期為95年8 月24日，而被上訴人恐嚇之行為係於95
    年8 月17日，與上訴人陳稱：伊精神狀況發生問題之開始時
    間為就診前7 日之陳述，時間上吻合，足認上訴人受有精神
    上之疾患，因與被上訴人之行為有關連，參以該診斷證明書
    之就診時間亦與上訴人告訴被上訴人犯行之時程相近，顯見
    被上訴人恐嚇之行為係上訴人精神受有痛苦之主因且有因果
    關係，故上開診斷證明書所述自屬可採。被上訴人所辯上訴
    人之心情低落、失眠惶惶不安等至精神科就診，未必與被上
    訴人之言語間有因果關係云云，自不足採。又被上訴人所辯
    上訴人於95年9 月24日至長庚醫院就診病歷中記載：「下午
    被爸爸罵」、「晚上先生稍微問一下之後就又發作了」而至
    精神科就診云云，縱令屬實，惟對於被上訴人之恐嚇行為係
    上訴人精神痛苦之主因不生影響，是上訴人精神上受有損害
    之事實，可堪認定，被上訴人上開辯解，要難採信。
  3.本院審酌上訴人學歷為高中畢業，且在國立空中大學主修公
    共行政學系，目前經營長青書局，書局半年營業收入約140
    萬元，上訴人名下有5 筆不動產，被上訴人為大學畢業，現
    經營文具店，名下有不動產1筆及汽車1輛等情，業據兩造於
    審理中陳述甚明，復有上訴人畢業證書、成績單、高雄市國
    稅局財產歸屬資料及95年度綜合所得稅各類所得資料清單，
    並經原審查詢兩造稅務電子閘門財產所得調件明細表附卷可
    參（原審卷第154 至167 頁）。次查，被上訴人僅於95年8
    月17日上午9 時30分許，向上訴人恫稱：「中午12點之前，
    東西拿來跟我去建築師那邊辦好，我不管，過有過就好，我
    如果沒過，你們如果有命在這做生意，我隨便你，我說完了
    ！」、「用我半邊的性命」等語，足見被上訴人恐嚇情節尚
    非重大，且參以上訴人於95年9 月24日至長庚醫院就診病歷
    中記載：「下午被爸爸罵」、「晚上先生稍微問一下之後就
    又發作了」等語（本院卷第19頁），顯見上訴人至精神科看
    診並非全然由於被上訴人之恐嚇言語所引起，爰審酌兩造教
    育程度、經濟狀況、社會地位、損害程度及其精神受損時間
    等一切情狀，認原審判決准上訴人請求精神慰撫金30萬元尚
    屬過高，應以10萬元為適當，上訴人超過部分之請求尚屬無
    據，不應准許。
  (二)上訴人於本院追加請求被上訴人給付1萬5,578元是否有理由
    ？
    上訴人主張於受被上訴人恐嚇心生畏懼，共12次前往長庚醫
    院精神科看診及接受輔導，共支出醫療費用7,998 元，且上
    訴人因長期服用精神科藥物，已造成心律不整，常常無端昏
    倒，上訴人亦曾前往該院心臟內科就診3 次共支出醫療費用
    1,580 元，業據提出收據為證（本院卷第63至75頁、77、80
    頁），而被上訴人確對被上訴人有恐嚇言語，上訴人亦因失
    眠、焦慮，憂鬱等症狀，分別於95年8 月24日、29日，9 月
    7 日、21日、28日，95年12月6 日，96年3 月6 日，96年5
    月29日，7 月26日，9 月12日，10月18日，11月27日前往長
    庚醫院精神科求診已如前述，是上訴人支出上開屬醫療費用
    計9,578 元核屬必要費用，應予准許。至上訴人主張共15次
    由高雄住所前往長庚醫院往返所支出車資6,000 元，惟未提
    出收據證明，自難認上訴人有該6,000 元之支出，且上訴人
    又不能舉證有其必要，是上訴人此部分6,000 元之請求，尚
    屬無據，不應准許。
六、綜上所述，上訴人依據侵權行為法律關係，請求被上訴人給
    付10萬元及起訴狀繕本送達翌日即自96年3月4日起至清償日
    止，按年息5%計算之利息，為有理由，應予准許，逾此所為
    請求，為無理由，應予駁回。原審就上訴人請求不應准許部
    分，為上訴人敗訴之判決，並無不合，上訴人指摘原判決此
    部分不當，求予廢棄，為無理由，應予駁回。原審就超過上
    開應准許部分，命被上訴人給付，並為假執行之宣告，自有
    未洽。被上訴人上訴指摘原判決此部分不當，求予廢棄改判
    ，為有理由，爰由本院將原判決此部分廢棄，改判如主文第
    2 項示。至於上開應准許部分，原審判命被上訴人給付，並
    為假執行之宣告，核無違誤，被上訴人指摘原判決此部分不
    當，求予廢棄，為無理由，應予駁回。又上訴人於本院追加
    請求被上訴人給付9,578 元，及自民事追加上訴暨補充理由
    狀繕本送達翌日（即97年1 月11日）起至清償日止，按年息
    5%計算之利息，為有理由，應予准許，逾此所為請求，為無
    理由，應予駁回。
七、據上論結，本件乙○○之上訴為一部有理由，一部無理由；
    甲○○之上訴為無理由、追加之訴為一部有理由、一部無理
    由，依民事訴訟法第450條、第449條第1 項、第79條，判決
    如主文。
中    華    民    國    97    年    3     月    26    日
                            民事第五庭
                                審判長法官  蔡明宛
                                法      官  魏式璧
                                法      官  曾錦昌
以上正本證明與原本無異。
本件不得上訴。
中    華    民    國    97    年    3     月    26    日
                                書  記  官  梁美姿


司法院資訊處製作；財團法人民間司法改革基金會備份。
